最高法院刑事判決　　　　　　　　　　　　　　　九十三年度台上字第三九八四號
　　上　訴　人　甲○○
　　選任辯護人　羅惠民律師
右上訴人因偽造文書案件，不服台灣高等法院中華民國九十年十月十六日第二審更審
判決（九十年度上更(一)字第八二九號，起訴案號：台灣台北地方法院檢察署八十七年
度偵字第二一一六六、二一五０一號），提起上訴，本院判決如左：
    主  文
原判決撤銷，發回台灣高等法院。
    理  由
本件原判決認定上訴人甲○○原係位於台北市○○路○段六六六號五樓之二欣炬星實
業有限公司（以下稱欣炬星公司）之負責人，被害人羅家全為其員工，欣炬星公司與
曾維雄為負責人之中信行國際企業有限公司（以下稱中信行公司），平時互有業務往
來，欣炬星公司於民國八十七年七月間因經營困難，擬與中信行公司談業務合作，由
欣炬星公司將其招攬之業務交由中信行公司出資金處理，所得利潤於扣掉支出後由中
信行公司與上訴人對分，惟因欣炬星公司票信不好，亦無不動產供中信行公司擔保，
曾維雄即要求上訴人提供支票供中信行公司做票貼以為週轉，始能談業務合作，上訴
人即與被害人洽談借用被害人名義開立支票帳戶，請領支票供中信行公司使用，被害
人乃趁機提出加薪請求，經中信行公司負責人曾維雄同意被害人除薪資外，尚得就其
所招攬之業務金額分取百分之三之紅利，惟需借用被害人支票使用，曾維雄與上訴人
雙方並達成協議：欣炬星公司承攬之業務由中信行公司處理，扣掉支出及應給被害人
部分之紅利後，其餘利潤由中信行公司與上訴人對分，然被害人係印度華僑不諳中文
，僅會書寫其姓名，上訴人為求亦能分取前開利潤，乃為被害人處理支票存款帳戶開
立事宜，上訴人明知向郵局申請支票需檢附每年綜合所得或薪資所得逾新台幣（以下
同）二十萬元之證明文件，竟委由不知情之人偽刻「財政部台北市國稅局信義稽徵所
服務股」圓戳一個、「稅務員王琮閔」職章壹顆、「黃進益」方戳一顆，自行冒用財
政部台北市國稅局信義稽徵所服務股承辦人王琮閔名義，偽造由財政部台北市國稅局
信義稽徵所出具，納稅義務人為被害人之八十六年度綜合所得稅納稅證明書公文書一
紙，上訴人並於八十七年八月二十六日持上開偽造之納稅證明書，連同經被害人授權
填載完成之郵政劃撥儲金立帳申請書、郵政劃撥儲金帳戶領用支票約定書等相關資料
，偕同被害人前往台北郵局十八支局辦理開戶手續，而利用不知情之被害人行使前開
偽造之公文書，足生損害於被害人、黃進益、王琮閔，及郵政機關對儲戶之管理，暨
稅捐機關之稅務作業。被害人嗣於八十七年九月上旬，再度陪同上訴人前往上開郵局
領取二十五張支票，交上訴人帶回供中信行公司副總經理廖進利使用，嗣被害人經郵
局通知前開支票存款不足，始查悉上情等情。因而撤銷第一審判決，改判論處上訴人
行使偽造公文書，足以生損害於公眾及他人罪刑，固非無見。
惟查(一)、有罪之判決書，對於被告有利之證據不採納者，應記載其理由，刑事訴訟法
第三百十條第二款定有明文。上訴人否認有前揭犯行，而第一審訊問證人曾維雄：被
害人羅家全提供何資料（提示）？答稱：扣繳憑證及總收入證明；又訊以：是被害人
自己提出的？答稱：是（第一審卷第三十四頁背面）等情；又第一審判決為上訴人無
罪之諭知，亦係依憑曾維雄供述：……達成協議由被害人提供個人資料申請支票供公
司使用，而相關開立申請帳戶資料均係被害人所提出，上訴人僅係代填資料並攜同前
往郵局辦理開立帳戶及請領支票事宜等情（第一審判決第三頁背面第八至九行），為
其主要論據之一。曾維雄上開供述及第一審判決所為上開論斷說明是否屬實？苟曾維
雄上開供述及第一審判決所為上開論斷說明係屬事實，則上訴人是否有前揭犯行，即
尚非全無疑義，仍待調查釐清。原審對上情未詳予調查釐清，復未說明曾維雄上開供
述及第一審判決所為上開論斷說明，何以不能為有利上訴人認定之理由，其查證未盡
且理由欠備，遽行判決，尚有未合。(二)、依法應於審判期日調查之證據雖已調查，而
其內容未明瞭者，即與未經調查無異，如遽行判決，仍屬應於審判期日調查之證據而
未予調查，尚不得遽對被告為有利或不利之認定。原判決認定上訴人有前揭犯行，係
以被害人為欣炬星公司員工，欣炬星公司因經營困難，擬與中信行公司談業務合作，
惟因欣炬星公司票信不好，亦無不動產供中信行公司擔保，曾維雄即要求上訴人提供
支票供中信行公司做票貼以為週轉，始能談業務合作，上訴人即與被害人洽談借用被
害人名義開立支票帳戶，請領支票供中信行公司使用等情……，業據曾維雄、廖進利
於原審供述明確（原判決第五頁第二至十三行），為其主要論據之一。然原審訊問曾
維雄：「是否上訴人要提供支票給你們，你們才要跟他們合作？」答稱：「不是這樣
，因為借錢的話也是對方要提供支票擔保，若說他們要提供支票，我們才願意跟他們
合作的話，那我們花幾千元去買芭樂票就可以了，何必還要跟他們合作」（原審卷第
六十頁）等情，其與原判決所為上開論斷說明是否不盡相符；又廖進利於原審所供述
之內容是否亦不盡明確（原審卷第五十八至六十頁），原判決為上開論斷說明所依憑
曾維雄、廖進利於原審之供述，核與曾維雄、廖進利原審筆錄所載內容不盡相符，已
有未合。另上訴人提出廖進利所出具之切結證明書內載：廖進利因中信行公司業務需
要，委請上訴人與甫於八十七年三月十五日，在中信行台北分公司任職員工即被害人
，交涉其提供個人資料申領支票供公司使用，後經雙方協議由公司加薪分紅等優惠措
施，始獲被害人同意提供一張繳稅證明及八十六年度收入證明憑辦……（第一審卷第
四十頁）等情，是否亦與原判決所為上開論斷說明不盡相符？廖進利所出具之切結證
明書所載上開各情是否屬實？苟廖進利所出具之切結證明書所載上開各情屬實，其何
以不能為有利上訴人之認定？原審就上情未詳予調查釐清，且未說明其就上情為如何
斟酌取捨之理由，率以廖進利書具之切結書，核與事實不符（原判決第五頁第十六行
）云云，逕為不利上訴人之認定，其查證未盡且理由欠備，遽行判決，尚有未洽。上
訴意旨指摘原判決不當，尚非全無理由，應認仍有撤銷發回更審之原因。
據上論結，應依刑事訴訟法第三百九十七條、第四百零一條，判決如主文。
中　　　華　　　民　　　國　　九十三　　年　　　八　　　月　　　五　　　日
                              最高法院刑事第三庭
                                  審判長法官  董  明  霈
                                        法官  林  茂  雄
                                        法官  張  祺  祥
                                        法官  洪  文  章
                                        法官  花  滿  堂
      右正本證明與原本無異
                                              書  記  官
中　　　華　　　民　　　國　　九十三　　年　　　八　　　月　　 十二 　　日
                                                                        Ｋ
